臺灣彰化地方法院刑事判決　　　　　　　　　　　　　九十年度訴字第一四三四號
　　公　訴　人　臺灣彰化地方法院檢察署檢察官
　　被　　　告　乙○○
　　指定辯護人　本院公設辯護人 丙○○
右列被告因強盜等案件，經檢察官提起公訴（九十年度偵字第七０七六號），本院判
決如左：
        主  文
乙○○意圖為自己不法之所有，以強暴、脅迫至使不能抗拒，而取他人財物或使其交
付財物，處有期徒刑貳年拾月。
        事   實
一、乙○○因缺錢花用，竟意圖為自己不法之所有，於民國（下同）九十年十月十九
    日下午六時三十分許，在台中市○區○○○路一段三四五號前，見甲○○隻身一
    人正欲前往停車處駕駛其所有之車牌號碼三Ｑ─八四二五號自用小客車離開，認
    有機可趁，遂利用甲○○打開車門上車之際，隨即上前強行拉開右前座車門坐上
    車，以尖刀指住甲○○，並佯稱其是正在跑路的通緝犯，需要錢偷渡，以此強暴
    、脅迫之方式，至使甲○○不能抗拒，喝令甲○○開車，並自行強取甲○○之皮
    夾，除取走皮夾內所有之現金新台幣（下同）一千一百元外，見皮夾內尚有數張
    信用卡及提款卡，又喝令甲○○前往提款機領取現金，甲○○因人、車遭控制，
    且其皮夾遭乙○○所強取，內尚有許多證件，其恐若趁機逃走，乙○○會自證件
    上得知其住處及家人之資料，進而對家人不利，遂依其指示將自用小客車駛至文
    心路與市政路口，並下車提領現金二千元交予乙○○，詎乙○○仍不滿足，再喝
    令甲○○向友人借款五萬元，並要求要在其能見的視線範圍內交付款項，及以渠
    等若有不正常之舉動，便要開槍將之打死等語脅迫甲○○，甲○○為求能順利脫
    逃，乃向乙○○稱須到彰化市拿錢，並思利用乙○○對彰化市之地形不熟，趁機
    至警局求助，其遂將車開至彰化縣彰化市○○路與光復路口彰化縣警察局彰化分
    局旁，並佯裝拿煙請乙○○吸用，趁乙○○點煙，暫將尖刀收於口袋之際，與乙○○於車內展開扭打，並以腳按鳴喇叭，因而為彰化分局員警察覺有異上前營救
    ，始查獲上情，並當場扣得尖刀一把及現金三千一百元。
二、案經彰化縣警察局彰化分局報請台灣彰化地方法院檢察署檢察官偵查起訴。
　　　　理  由
一、訊據被告乙○○固坦承其身上所有之現金二千元係告訴人自提款機所提領，其尚
    有要求告訴人向友人借款及與告訴人於車上發生扭打而為警查覺等情不諱，惟矢
    口否認有何強取告訴人財物之犯行，辯稱：伊與告訴人係舊識，告訴人前曾數度
    向伊借錢，總額約一萬多元，至今均未返還，伊於九十年十月十八日十七、八時
    許，在台中市○○○路巧遇告訴人，遂與之約定於次日十七時三十分在忠明南路
    與美村路口之公園見面還錢，次日二人見面後伊坐上告訴人之車，告訴人則將車
    開到文心路提款機提領現金二千元，因不足借款數額，告訴人又打電話向友人借
    錢，且要求伊隨同到彰化拿錢，伊並無以尖刀指住告訴人強取財物，扣案之尖刀
    一把亦非伊所有云云。經查，右揭犯罪事實，業據告訴人指訴歷歷，證人即查獲
    本案之員警鄭士杰於本院調查時結證稱：案發當天伊正在值勤，伊聽到有人按喇
    叭，就上前查看，看到甲○○與被告正在扭打，甲○○告訴伊：「他被搶劫。」
    當時兩人已扭打到後座，伊打開後車門，請被告下車，被告下車後，伊看到有把
    尖刀（即扣案之尖刀）從被告身上掉下來等語，另證人即案發當天告訴人向之借
    款之友人戊○○亦於本院調查時結證稱：「（甲○○之前有無向你借錢之紀錄？
    ）無，除了九十年十月十九日（即案發當天）甲○○曾打電話向我借錢外，並無
    其他借錢之紀錄。當天他問我有無五萬元可借他，當時他聲音聽起來很慌張，他
    約我在我家外面的十字路口拿錢，當時我以為他在開玩笑，因為他從來沒向我借
    過錢，當天他總共打了三次電話給我，第二次打給我時，他說他已經快到彰化，
    所以我就下樓到路口等他，最後一次打給我時，他車子已經開到警局，他才告訴
    我有人向他恐嚇要錢。」，堪認告訴人之指述，信而有徵，並非虛構誣陷之詞，
    足以採信。被告雖以前詞置辯，惟其於警訊中先稱其與告訴人於八十九年三、四
    月間，在台中市蝴蝶谷卡拉ＯＫ共事而認識，且曾一同在台中市租屋共居云云，
    於偵查中復辯稱認識告訴人之時間係在九二一地震之前云云，再於本院調查時改
    稱係於八十五、八十六年間與告訴人共事而認識，伊沒有與告訴人一起租屋而居
    云云，其前後所述均不一致，已遽難採信，且其於獲案之初對告訴人之真實姓名
    、電話號碼、與卡拉ＯＫ店老闆及同事之姓名均一概辯稱已忘記，顯悖於常情，
    嗣又稱：伊有舊識丁○○可證明，丁○○有寫信到看守所告訴伊，其與甲○○認
    識，因丁○○曾到蝴蝶谷卡拉ＯＫ店消費，有看過甲○○於八十五、八十六年時
    在蝴蝶谷卡拉ＯＫ店工作云云，惟經本院命其呈報上開信件，依其所呈報之信件
    內容觀之：丁○○雖有寄信至看守所予被告，然並未提及有何其與告訴人相識之
    字句，有該信件影本附件可按，已與被告前開所辯有所不符，再本院為求慎重，
    仍依被告所請，傳喚丁○○到庭作證，其雖證述：伊認識甲○○，約於八十五年
    五月份時在蝴蝶谷卡拉ＯＫ店認識，當時甲○○還在台中附近當兵，記得乙○○
    還稱甲○○很認真當兵還回店裡幫忙，甲○○當時當軍官（陸軍），留軍官頭等
    語。惟經本院諭告訴人入庭與證人丁○○對質，證人丁○○隨即改稱：伊不確定
    伊所認識的是否為庭上的甲○○等語。復參以甲○○於八十五年五月時尚未入伍
    服役，且當時其頭髮亦非軍官頭，此除據告訴人陳明在卷外，亦有畢業證書及畢
    業證書上所黏貼之照片可稽，證人丁○○上開證述顯與事實不符，堪認證人丁○○之證述顯係迴護被告之詞，不足採信，無從資為有利被告之認定。況告訴人自
    始即堅決否認認識被告，且告訴人自八十六年十月十六日起即入伍服役，至九十
    年五月二十四日始自軍中退伍，此有告訴人所提之陸海空軍軍官退伍令、全民健
    康保險退保申請單、畢業證書影本在卷可按，告訴人顯不可能於這段期間與被告
    在卡拉ＯＫ店工作而認識，雖辯護人以告訴人係任職軍官，採上下班制，當有可
    能於服役期間兼差賺錢等語置辯，然此畢竟非常態事實，且被告始終均稱告訴人
    係利用寒暑假打工，顯難推論告訴人有違反軍中規定擅自在外兼差之情事，是以
    被告與告訴人既素不相識，當無財務糾紛可言，顯見被告為求脫罪，一再飾詞狡
    辯，委無足採。至辯護人另以：告訴人獨自下車領錢時，會何不趁機逃脫或呼救
    ？其又如何知被告對彰化地形不熟？因認告訴人之指述有瑕疵等語置辯，然查被
    告向告訴人稱其是通緝犯，又亮出尖刀，告訴人當會信其所述，是告訴人思及因
    其證件及車子均在被告掌控中，其若利用此機會脫逃，不僅平白損失其所有之自
    小客車，甚而懼怕被告會對其家人不利，尚無有何悖於常情之處，又告訴人並未
    趁機大聲呼救，可能係因思及是否確有人會上前搭救？若未有人上前搭救反而會
    激怒被告，其更難脫困，至於利用被告對彰化地形不熟，趁機脫逃，亦僅係告訴
    人不得已所為之大膽推測，均無從據以認告訴人所指有何瑕疵。從而，告訴人與
    被告既不相識，當無主動讓被告上車，並提領現金交付予素不認識之被告之理，
    復參以告訴人故將自用小客車開往彰化分局前與被告扭打以引起警方人員注意，
    益徵被告確有對告訴人施以強暴、脅迫之行為。末查本件被告強行坐上被告之車
    ，又以足以傷人身體生命之利器之尖刀指住告訴人，並佯稱其係通緝犯，以此強
    暴、脅迫之方式，強取告訴人財物，並喝令其聽命行事，於客觀上，其當處於不
    能抗拒之狀態，且告訴人於本院時亦一再指陳：被告以尖刀指住伊，致伊無法抗
    拒，足認被告對告訴人所為之強暴、脅迫，已使告訴人達無法抗拒之程度無訛。
    故本件事證明確，被告犯行洵堪認定。
二、按懲治盜匪條例於四十六年六月五日修正公布，刪除第八條施行期間一年及第十
    條依特種刑事案件訴訟條例審理之規定，其原第九條改為第八條，第十一條改為
    第九條。修正前本條例全部內容，曾經立法院民刑商法委員會審查，認尚有繼續
    沿用之必要，始改採為新法之全部條文，並重新調整條次，形式上雖是「修正」
    ，實質上係明白確認懲治盜匪條例已從臨時性舊法改制為常態性之刑事特別法，
    等同於制定新法。因此，懲治盜匪條例重新立法之合法性，應不因修正前曾施行
    期滿始以命令展期而有影響，合先敘明。又被告行為後，懲治盜匪條例業於九十
    一年一月三十日公布廢止，刑法第三百二十八條則於同日修正公布，按懲治盜匪
    條例之廢止，與刑法強盜罪等相關條文之修正，係同時公布，立法目的在以修正
    後之刑法取代懲治盜匪條例，避免修正前之刑法發生中間法之效力，故懲治盜匪
    條例雖已廢止，然因廢止前後均有刑罰規定，應屬刑法第二條第一項之行為後法
    律之變更，而非刑罰廢止，依刑法第二條第一項規定，自應就被告行為時有效之
    懲治盜匪條例與裁判時之修正後新刑法比較適用，至於修正前之刑法既非中間法
    ，即不生比較問題。查懲治盜匪條例第五條第一項第一款之罪之法定刑為無期徒
    刑或七年以上有期徒刑，修正後刑法第三百二十八條第一項之罪之法定刑為五年
    以上有期徒刑，以修正後刑法第三百二十八條第一項之罪之刑度較輕，自應適用
    修正後刑法第三百二十八條第一項之罪處斷。是核被告所為係犯修正後刑法第三
    百二十八條第一項之強盜罪。其於實施強盜之際，所為之妨害自由犯行，屬於強
    暴之手段，已包括於強盜罪之內，不另論罪。又查本件被告所犯之強盜罪之最低
    法定刑為五年以上有期徒刑，被告行徑固殊為可誅，惡性甚為昭著，原應從重論
    處，方符公允。惟揆諸其犯罪情狀及施暴手段之態樣、所得之財物僅三千一百元
    ，且已如數發還予告訴人，又其並未傷及告訴人等情節，縱使依修正後刑法第三
    百二十八條第一項強盜罪規定之最輕刑度量處，仍嫌有「情輕法重，罪刑不相當
    」之情形，爰依刑法第五十九條之規定，酌減其刑。爰審酌被告年輕力壯，不知
    循正當途徑，賺取金錢，而思以非法手段攫取金錢，且其持刀強取他人財物，致
    被害人不惟損失金錢，身體及心理更深受其害，所生之危害甚鉅，又其事後一再
    飾詞狡辯，顯無悔意，惟其並無前科，素行尚佳，暨其犯罪之動機、目的、生活
    狀況、品行、智識程度等一切情狀，量處如主文所示之刑。至扣案之尖刀一把，
    雖係供被告持以實施強盜犯行所用之物，然被告否認係所有，復查無積極證據足
    認確係被告所有，且非義務沒收之物，爰不為沒收之諭知，附此敘明。
據上論斷，應依刑事訴訟法第二百九十九條第一項前段，刑法第二條第一項前段、修
正後刑法第三百二十八條第一項、第五十九條，判決如主文。
本案經檢察官洪紹文到庭執行職務。
中　　　華　　　民　　　國　　九十一　　年　　　三　　　月　　 二十 　　日
                  臺灣彰化地方法院刑事第一庭
                                     審判長法官
                                     法      官
                                     法      官
右正本證明與原本無異。
如不服本判決，應於判決送達後十日內向本院提出上訴狀本 )。
告訴人或被害人對於判決如有不服具備理由請求檢察官上訴者，其上訴期間之計算係
以檢察官收受判決正本之日期為準。
                                     法院書記官  王  惠  嬌
中      華      民      國    九十      年     十二     月      二十    日
